臺灣板橋地方法院民事判決　　　　　　　94年度簡上字第49號
上　訴　人　康和租賃股份有限公司
法定代理人　丁○○
訴訟代理人　丙○○
上　訴　人　和群開發事業股份有限公司
法定代理人　甲○○
訴訟代理人　林政憲　律師
　　　　　　葉鞠萱　律師
　　　　　　詹茗文　律師
被 上 訴人　中聯信託投資股份有限公司
法定代理人　戊○○
訴訟代理人　乙○○
上列當事人間請求給付票款事件，上訴人對於中華民國93年11月
30日本院板橋簡易庭93年度板簡字第1996號第一審判決提起上訴
，經本院於94年5月17日言詞辯論終結，判決如下：
    主      文
上訴駁回。
第二審訴訟費用由上訴人連帶負擔。
    事實及理由
壹、程序方面：
    本件上訴人康和租賃股份有限公司（下稱康和公司）經合法
    通知，未於言詞辯論期日到場，核無民事訴訟法第386 條所
    列各款情形，爰依民事訴訟法第436 之1 第3 項、第463 條
    、第385 條第1 項前段規定，依被上訴人之聲請，由其一造
    辯論而為判決。
貳、實體方面：
一、本件被上訴人於原審起訴主張：上訴人康和公司於民國91年
    5 月間向被上訴人申請融資，經被上訴人核定准於新臺幣（
    下同）30,000,000萬元之額度內對上訴人康和公司為授信貸
    款，約定貸款利率按年息百分之七‧五計算（每年1 、4 、
    7 、10月1 日得按被上訴人基本放款利率調整），貸款期間
    為2 年6 個月，按月繳息，並由上訴人康和公司提供交易客
    票為擔保品，客票兌現後沖償本金，每次動撥時，應按授信
    額提供1.25倍額度之上訴人康和公司背書交易客票為副擔保
    品；嗣上訴人康和公司於91年5 月31日向被上訴人借得款項
    10,900,000元，並依約定交付由上訴人和群開發事業股份有
    限公司（下稱和群公司）所簽發、上訴人康和公司背書之票
    據30紙為備償票據（其中面額為250,000 元者計12紙、面額
    595,250 者計18紙，合計金額13,714,500元），經被上訴人
    陸續提示兌現償還本金後，自93年4 月20日起，有如附表所
    示之支票4 紙（下稱系爭支票）以存款不足為由遭退票；爰
    依票據之法律關係，請求被告連帶給付系爭支票之票款合計
    2,381,000 元，及其各筆票款如附表所示提示日起至清償日
    止按年息百分之六計算之利息等語。原審經審理後，認被上
    訴人之訴為有理由，而為被上訴人勝訴之判決，被上訴人於
    第二審聲明求為判決駁回上訴人之上訴。
二、上訴人康和公司對於前向被上訴人借得款項10,900,000元，
    及持系爭支票背書交付予被上訴人等事實均無爭執，惟以：
    上訴人康和公司於系爭支票背面蓋章，係基於委任取款之意
    思而為背書，無須負支票背書人之責任，且系爭支票正面均
    由發票人記載禁止背書轉讓字樣，上訴人康和公司更為背書
    ，自不生背書之效力等語置辯，而於原審求為判決駁回被上
    訴人之訴。原審經審理後，為上訴人康和公司敗訴之判決，
    上訴人康和公司於第二審聲明請求廢棄原判決，並駁回被上
    訴人於原審之訴。
三、上訴人和群公司對於系爭支票確係其所簽發交付予上訴人康
    和公司等事實並無爭執，而以：
  (一)上訴人康和公司係以委任取款之意思而將系爭支票背書交付
    予被上訴人，被上訴人並未受讓票據權利，自非票據權利人
    ，被上訴人請求上訴人和群公司給付票款，顯無理由。
  (二)被上訴人係以惡意或有重大過失取得系爭票據，依票據法第
    14條第1 項規定，不得享有票據上之權利：查上訴人康和公
    司為一專業融資性租賃公司，國內中小企業為取得暫時性資
    金而向上訴人康和公司貸款，上訴人康和公司均要求貸款廠
    商一次簽發所有將來分期攤還款項之票據，此外亦要求廠商
    提供相當於貸款金額或2 倍金額之票據作為擔保；惟上訴人
    康和公司自90年間起，即有撥款異常之現象，顯示其財務狀
    況已臻惡化，且上訴人康和公司除以廠商還款票據向銀行辦
    理融資外，亦開始擅自動用廠商之保證票據或向廠商預收而
    尚未撥付貸款之票據向銀行融資，以維持其公司之週轉，本
    件系爭支票即係上訴人和群公司因向上訴人康和公司融資貸
    款，所簽發之部分分期償還票據；而上訴人康和公司上開財
    務惡化、以票養票之行徑，亦應為同屬國內金融機構、且與
    上訴人康和公司有長期資金往來之被上訴人所知悉，詎被上
    訴人仍無視其維護社會經濟秩序安定之責任，放任上訴人康
    和公司挪用廠商票據借貸，復未依相關辦理票據貼現業務辦
    法及授信準則之規定查核上訴人康和公司之信用狀況，終致
    上訴人康和公司爆發大規模跳票危機，上訴人和群公司亦成
    受害人，顯見被上訴人對於上訴人康和公司無權處分系爭票
    據之行為，係屬明知或因重大過失而不知，況就風險控制分
    擔原理而言，被上訴人對於上訴人康和公司欠款風險之控制
    及預見能力，均較上訴人和群公司為強大，縱認被上訴人不
    知上訴人康和公司無權處分系爭支票之情事，亦顯屬欠缺一
    般金融機構注意義務之重大過失而不知，依票據法第14 條
    第1 項規定，被上訴人自不能取得系爭支票之票據權利。
  (三)縱認被上訴人已取得系爭支票之票據權利，惟上訴人和群公
    司對於上訴人康和公司得主張原因關係之抗辯而拒絕付款，
    本件被上訴人係以惡意且不相當之對價取得系爭支票，依票
    據法第13條但書、第14條第2 項規定，被上訴人自須承受上
    訴人康和公司之權利瑕疵，不得請求上訴人和群公司給付票
    款：
  1.系爭支票原係上訴人和群公司因向上訴人康和公司融資借款
    所簽發之分期償還票據，而遭上訴人康和公司擅自挪用，上
    訴人康和公司乃書立切結書1 紙予上訴人和群公司，約定就
    遭挪用之票據應由上訴人康和公司屆期負責兌現，惟自93年
    4 月起，上訴人康和公司即未依約定兌現挪用之票據，致遭
    退票，上訴人康和公司自應對上訴人和群公司負債務不履行
    及侵權行為之損害賠償責任，上訴人和群公司於上訴人康和
    公司依約過票或賠償損害前，得引用民法第264 條同時履行
    抗辯權之規定，拒絕向上訴人康和公司償還融資貸款即兌付
    系爭支票票款，此為上訴人和群公司對於上訴人康和公司就
    系爭支票所得主張之原因關係抗辯。
  2.上訴人康和公司於90年即發生財務危機、週轉不靈等事實，
    應為被上訴人業務上所明知，惟被上訴人竟未按相關票據貼
    現業務辦法及授信準則之規定查核上訴人康和公司之信用狀
    況，仍准上訴人康和公司之票據融資，致發生跳票危機，被
    上訴人對於單純被害之上訴人和群公司而言，顯不能以善意
    第三人自居；本件被上訴人自上訴人康和公司取得系爭支票
    ，既係出於惡意，依票據法第13條但書規定，上訴人和群公
    司自得以前述對上訴人康和公司之原因關係抗辯即同時履行
    抗辯權，對抗被上訴人，而拒絕系爭支票票款之給付。
  3.又依被上訴人所提出之放款明細帳，其撥款10,900,000元予
    上訴人康和公司之款項撥入帳號，與上訴人康和公司撥款同
    意書內所指定之帳戶不符，被上訴人是否確有撥款、或是否
    為十足之撥款，非無疑問；而被上訴人對於確曾貸予上訴人
    康和公司款項10,900,000元之事實，並未提出該筆貸款之全
    卷資料為憑，難認被上訴人就系爭支票係以相當之對價而取
    得一節，已盡其舉證之責。退步言之，縱認被上訴人確已撥
    款10,900,000元予上訴人康和公司，惟被上訴人於撥款時，
    除已要求上訴人康和公司開立同額之借款本票外，復自上訴
    人康和公司取得包含系爭支票在內、由上訴人和群公司所簽
    發總面額為13,714,500元之支票30紙作為擔保票據，合計被
    上訴人僅撥款10,900,000元，卻取得金額達24,314,500元之
    票據（10,900,000 + 13,714,500 =24,314,500）， 係以不
    到票面金額一半之對價取得系爭支票；且前開上訴人和群公
    司所簽發之支票30紙，其中22紙已兌現（含面額250,000 者
    12紙、面額595,250 者10紙），兌現金額達8,952,500 元，
    另其餘包含系爭支票在內之面額均為595,250 元之支票8 紙
    則未兌現，被上訴人借款10,900,000元予上訴人康和公司，
    扣除已兌現之8,952,500 元，現存之債權額僅為1,947,500
    元，以現存之擔保票據金額4,762,000 元計算（595,250 x8
    =4,762,000），被上訴人更係以不到4 成之對價取得系爭支
    票，倘若再加上前述上訴人康和公司之同額本票10,900,000
    元，被上訴人更僅以票面金額1 成之對價取得系爭支票，顯
    屬以不相當之對價而取得，依票據法第14條第2 項規定，被
    上訴人不得享受優於前手即上訴人康和公司之權利，上訴人
    和群公司自得以前開對抗上訴人康和公司之同時履行抗辯權
    ，對抗被上訴人，而拒絕給付系爭支票票款。
  (四)系爭支票已由發票人即上訴人和群公司於票據正面記載「禁
    止背書轉讓」，應類推適用票據法第144 條、第30條第2 項
    規定，上訴人和群公司對於被上訴人不負發票人之責任：再
    者，縱認被上訴人已取得系爭支票之票據權利，惟查，系爭
    支票均經發票人即上訴人和群公司於支票正面記載「禁止背
    書轉讓」，依票據權利之文義性原則，被上訴人僅得依該文
    義行使票據權利；又系爭支票雖均屬無記名支票，然票據法
    並未明文排除無記名票據發票人為禁止背書轉讓之記載，且
    無記名支票除得依交付轉讓外，亦得變更為記名支票後以背
    書為轉讓，是以無記名支票之發票人所為禁止背書轉讓之記
    載，可藉以限制票據流通，其目的在不欲與他人發生複雜之
    關係、保留對於受款人之抗辯及不欲擔當額外之負擔，理由
    與記名支票並無二致，自不應否定無記名支票發票人記載「
    禁止背書轉讓」之效力，況本件被上訴人亦係經上訴人康和
    公司背書而取得系爭支票，並非單純依交付而轉讓，自應類
    推適用票據法第144 條、第30條第2 項之規定，上訴人和群
    公司對於被上訴人不負發票人之責任。
  (五)被上訴人就超過現存債權1,947,500 元部分，不得請求上訴
    人和群公司給付票款：本件被上訴人對於上訴人康和公司之
    借款債權10,900,000元，扣除已兌現之票據金額8,952,500
    元後，現存之債權額為1,947,500 元，此詳前述；而系爭支
    票係擔保上訴人康和公司借款債務之擔保品，上訴人康和公
    司未依約履行還款義務時，被上訴人始得就系爭支票取償，
    是以被上訴人對於上訴人康和公司之現存借款債權額既僅為
    1,947,500 元，被上訴人請求上訴人康和公司給付系爭支票
    票款時，上訴人康和公司自得以此原因關係之抗辯對抗被上
    訴人，而拒絕給付超過1,947,500 元部分之票款，依民法第
    274 條連帶債務人清償同免其責之規定，及票據法第13條反
    面解釋（票據債務人得以「執票人與執票人前手間所存抗辯
    事由」對抗執票人），上訴人和群公司自亦得以此拒絕給付
    超過1,947,500 元部分之票款。況且，被上訴人對於其所執
    有上訴人和群公司所簽發、包含系爭支票在內之前述未兌現
    擔保支票8 紙，均已起訴請求上訴人和群公司給付票款，以
    被上訴人對於上訴人康和公司僅有1,947,500 元之現存借款
    債權額而言，被上訴人請求上訴人和群公司給付全部票款，
    已違反誠信原則，更屬權利濫用，其逾越借款債權額部分之
    票款請求，上訴人和群公司自得拒絕給付等語，資為抗辯。
    上訴人和群公司於原審求為判決駁回被上訴人之訴；原審經
    審理後，為上訴人和群公司敗訴之判決，上訴人和群公司於
    第二審聲明請求廢棄原判決，並駁回被上訴人於原審之訴。
四、被上訴人主張：其執有發票人為上訴人和群公司、並由上訴
    人康和公司於背面蓋章後交付之系爭支票4 紙，經陸續遵期
    提示後均以存款不足為由遭退票而不獲兌付等事實，業據提
    出系爭支票正、反面影本、退票理由單各4 紙為憑，且為上
    訴人康和公司、和群公司所不爭執，自堪信為真實。
五、上訴人康和公司部分：
  (一)被上訴人主張：上訴人康和公司於91年5 月間向被上訴人申
    請融資，經被上訴人核定准於30,000,000元之額度內對上訴
    人康和公司為授信貸款，約定由上訴人康和公司提供交易客
    票為擔保品，客票兌現後沖償本金，每次動撥時，應按授信
    額提供1.25倍額度之上訴人康和公司背書交易客票為副擔保
    品，嗣上訴人康和公司於91年5 月31日向被上訴人借得款項
    10,900,000元，並交付包含系爭支票在內之由上訴人和群公
    司簽發、上訴人康和公司於背面蓋章之票據30紙（合計面額
    13,714,500元），經被上訴人陸續提示兌現償還本金後，自
    93年4 月20日起，有系爭支票4 紙以存款不足為由遭退票等
    事實，業據提出與其所述相符之授信核定書、上訴人康和公
    司撥款同意書、上訴人康和公司開立予上訴人和群公司之統
    一發票、上訴人康和公司、和群公司雙方所簽訂之分期付款
    買賣契約書、票據轉存明細表、放款明細帳等各1 件為憑，
    且為上訴人康和公司所不爭執，堪信屬實。
  (二)上訴人康和公司雖辯稱：伊於系爭支票背面蓋章，僅係基於
    委任取款之意思而為背書，無須負支票背書人之責任等情。
    惟按支票執票人以委任取款之目的而為背書時，應於支票上
    記載之，票據法第144 條準用同法第40條第1 項定有明文；
    次按凡在票據背面或黏單上簽名，而形式上合於背書之規定
    者，即應負票據法上背書人之責任，縱令非以背書轉讓之意
    思而背書，因其內心效果意思，非一般人所能知或可得而知
    ，為維護票據之流通性，仍不得解免其背書人之責任，最高
    法院著有65年臺上字第1550號判例意旨可資參照。經查，上
    訴人康和公司於系爭支票背面蓋章，該印章之印文已表明係
    上訴人康和公司之「背書專用印章」，且上訴人康和公司於
    該背書亦無任何委任他人取款意旨之記載，此有系爭支票正
    、反面影本4 紙附卷可稽；是上訴人康和公司於系爭支票上
    之背書，於形式上已符合一般轉讓背書之規定，無從認係委
    任取款背書，揆諸前揭說明，上訴人康和公司自應負背書人
    之責任無疑。況且，依上訴人康和公司與被上訴人間之融資
    授信約定，上訴人康和公司應於每次借款時，依授信額度提
    供1.25倍經上訴人康和公司背書之交易客票為副擔保品（實
    即以該交易客票為備償票據，以之清償上訴人康和公司之借
    款債務），此詳前述，而系爭支票即為上訴人康和公司依前
    開約定，於借得本件借款10,900,000元時，背書交付予被上
    訴人之部分備償票據，此亦為上訴人康和公司所不爭執，顯
    見上訴人康和公司將系爭支票背書交付予被上訴人，係基於
    移轉票據權利之意思而為背書，使被上訴人取得系爭支票之
    票據權利，以為清償上訴人康和公司借款債務之用，絕非僅
    止於委任被上訴人代為領取系爭支票票款；從而，上訴人康
    和公司前開所辯，顯無可採甚明。
  (三)上訴人康和公司另辯稱：系爭支票正面均已由發票人記載「
    禁止背書轉讓」字樣，伊所為之背書不生背書之效力等情。
    惟查，系爭支票固均經發票人即上訴人和群公司於票面為禁
    止背書轉讓之記載，此有系爭支票正、反面影本4 紙可按，
    然觀諸系爭支票正面，並無受款人之記載，顯見系爭支票均
    屬無記名支票，而無記名支票發票人所為之禁止背書轉讓記
    載，並不發生票據上之效力（詳後述），無礙於該支票以背
    書交付之方式更為轉讓，即此項禁止背書轉讓之記載，對於
    無記名支票上所為背書之效力，並不生何等影響，上訴人康
    和公司自無從憑以解免其就系爭支票所應負之背書人責任；
    從而，上訴人康和公司此部分所辯，亦無足採。
  (四)綜上所述，上訴人康和公司前開所辯，均無可採，其應對被
    上訴人負擔系爭支票背書人之責任，甚屬灼然。
六、上訴人和群公司部分：
  (一)上訴人和群公司辯稱：系爭支票係由上訴人康和公司以委任
    取款之意思背書交付予被上訴人，被上訴人並未受讓票據權
    利，自非票據權利人，不得請求上訴人和群公司給付票款等
    情。惟查，上訴人康和公司係以移轉票據權利之意思，將系
    爭支票背書轉讓予被上訴人，被上訴人已取得系爭支票之票
    據權利，並非僅受上訴人康和公司之委任而代為收取票款等
    事實，已詳前述，上訴人和群公司猶以前詞置辯，顯無足採
    甚明。
  (二)上訴人和群公司另辯稱：系爭支票係其前向上訴人康和公司
    融資貸款，所簽發交付予上訴人康和公司之部分分期償還票
    據；而被上訴人對於上訴人康和公司自90年間起已出現財務
    惡化，且擅以廠商之償還票據、保證票據、預付票據等對外
    辦理融資之行徑，應有所知悉，惟被上訴人仍放任上訴人康
    和公司以廠商票據借貸，亦未依相關辦理票據貼現業務辦法
    及授信準則之規定查核上訴人康和公司之信用狀況，終致上
    訴人康和公司爆發大規模跳票危機，上訴人和群公司亦成受
    害人，顯見被上訴人對於上訴人康和公司無權處分系爭票據
    之行為，係屬明知或因欠缺一般金融機構注意義務之重大過
    失而不知，依票據法第14條第1 項規定，被上訴人不得享有
    票據上之權利等情。惟按以惡意或有重大過失取得票據者，
    不得享有票據上之權利，票據法第14條第1 項定有明文；而
    上開條文所稱以惡意或重大過失取得票據者，係指明知或可
    得而知轉讓票據之人，就該票據無權處分而仍予取得者而言
    ，如從有正當處分權人之手，受讓票據，係出於惡意時，亦
    僅生票據法第13條但書所規定，票據債務人得以自己與發票
    人或執票人之前手間所存人的抗辯之事由對抗執票人而已，
    尚不生執票人不得享有票據上權利之問題（最高法院52年臺
    上字第1987號、67年臺上字第1862號判例意旨參照）。經查
    ，上訴人和群公司自認系爭支票係因其前向上訴人康和公司
    融資貸款，而簽發交付予上訴人康和公司之部分分期償還票
    據，顯見上訴人和群公司簽發系爭支票予上訴人康和公司，
    係為清償其對於上訴人康和公司之借款債務，基於使上訴人
    康和公司取得票據權利之意思而為者；上訴人康和公司本於
    上訴人和群公司前述發票及交付行為而取得系爭支票，自屬
    票據權利人，其嗣將系爭支票背書轉讓予被上訴人，自亦屬
    有權處分，不生票據無權處分之問題，縱上訴人和群公司於
    票據授受關係上另有得對抗上訴人康和公司之事由，惟此亦
    僅屬上訴人和群公司得否執該抗辯事由以對抗被上訴人之問
    題，並不使上訴人康和公司背書轉讓系爭支票予被上訴人之
    行為成為無權處分，其理至明；從而，揆諸前開最高法院判
    例意旨，本件上訴人康和公司將系爭支票背書轉讓予被上訴
    人，非屬無權處分，即與票據法第14條第1 項之規定無涉，
    上訴人和群公司辯稱被上訴人依票據法第14條第1 項規定不
    得享有票據權利云云，顯屬誤會，其所辯自無足採甚明。
  (三)上訴人和群公司又辯稱：系爭支票原係其前所簽發予上訴人
    康和公司之部分分期償還票據，因遭上訴人康和公司擅自挪
    用，上訴人康和公司乃書立切結書1 紙，表示屆期應自行負
    責將挪用之票據兌現，惟自93年4 月起，上訴人康和公司即
    未依約定兌現挪用之票據，致遭退票，上訴人康和公司應對
    上訴人和群公司負債務不履行及侵權行為之損害賠償責任，
    上訴人和群公司於上訴人康和公司依約過票或賠償損害前，
    自得引用民法第264 條同時履行抗辯權之規定，拒絕向上訴
    人康和公司給付系爭支票票款；而本件被上訴人係以惡意且
    不相當之對價取得系爭支票，依票據法第13條但書、第14條
    第2 項規定，被上訴人須承受上訴人康和公司之權利瑕疵，
    不得請求上訴人和群公司給付票款等情。經查：
  1.被上訴人並非以惡意取得系爭支票，上訴人和群公司不得以
    其對抗上訴人康和公司之事由，對抗被上訴人：
  (1)上訴人和群公司辯稱其得以前述同時履行抗辯之事由對抗上
    訴人康和公司，而拒絕向上訴人康和公司給付系爭支票票款
    等事實，業據提出上訴人康和公司切結書1 件、支票存款戶
    退票備查卡資料1 份等為憑，且為被上訴人所不爭執，堪信
    屬實。
  (2)按票據債務人不得以自己與發票人或執票人之前手間所存抗
    辯之事由對抗執票人，但執票人取得票據出於惡意者，不在
    此限，票據法第13條定有明文；而上開條文所稱執票人取得
    票據出於惡意者，係指明知票據債務人與發票人或其前手間
    有抗辯之事由存在者而言，且係以執票人取得票據時為準，
    決定其是否惡意，並應由票據債務人就此負舉證責任（最高
    法院72年度臺上字第1612號判決意旨參照）。
  (3)上訴人和群公司固辯稱：上訴人康和公司於90年即發生財務
    危機、週轉不靈等事實，應為被上訴人業務上所明知，惟被
    上訴人竟未按相關票據貼現業務辦法及授信準則之規定查核
    上訴人康和公司之信用狀況，仍准上訴人康和公司之票據融
    資，致發生跳票危機，被上訴人對於上訴人和群公司而言，
    顯不能以善意第三人自居，依票據法第13條但書規定，上訴
    人和群公司自得以前述對抗上訴人康和公司之同時履行抗辯
    權，對抗被上訴人，而拒絕系爭支票票款之給付等情。惟依
    上開上訴人和群公司之答辯意旨，無非係以被上訴人既已知
    悉上訴人康和公司發生財務危機，竟未詳予查核其信用狀況
    ，即與之辦理票據融資等情節，進而認被上訴人取得系爭支
    票係出於惡意；然被上訴人自上訴人康和公司取得系爭支票
    時，是否明知上訴人和群公司對於上訴人康和公司有前揭抗
    辯事由存在，此與被上訴人是否知悉上訴人康和公司發生財
    務危機，或有無詳細查核上訴人康和公司之信用狀況等情節
    ，兩者原屬二事，並無何必然之關聯性，縱認被上訴人確知
    悉上訴人康和公司發生財務危機，或確有未盡查核上訴人康
    和公司信用狀況之情，亦無從逕認其對於上訴人和群公司有
    得對抗上訴人康和公司之抗辯事由存在一節，有何明知之惡
    意可言；況且，上訴人和群公司前開所主張得以對抗上訴人
    康和公司之抗辯事由，其依據係源於上訴人康和公司所書立
    之前揭切結書1 件，惟觀諸該切結書之書立日期，上訴人康
    和公司係於92年間始出具該切結書予上訴人和群公司，亦即
    上訴人和群公司對於上訴人康和公司取得前述抗辯事由，其
    時間猶在本件被上訴人取得系爭支票之時間即91年5 月間之
    後，更無從認被上訴人於取得系爭支票當時，對於尚未發生
    之前開上訴人和群公司與上訴人康和公司間之抗辯事由，有
    何「預見」而知悉之可能。此外，上訴人和群公司對於其辯
    稱被上訴人取得系爭支票係出於惡意等情，復未能舉證以實
    其說，自無從單憑其片面所辯，遽信為真實。
  (4)縱上所述，本件被上訴人並非以惡意取得系爭支票，依票據
    法第13條前段規定，上訴人和群公司自不得以其對抗上訴人
    康和公司之事由，對抗被上訴人。
  2.被上訴人並非無對價或以不相當之對價取得系爭支票，上訴
    人和群公司不得以其對抗上訴人康和公司之事由，對抗被上
    訴人：
  (1)按無對價或以不相當之對價取得票據者，不得享有優於其前
    手之權利，票據法第14條第2 項定有明文。次按票據行為為
    不要因行為，執票人不負證明關於給付原因之責任，如票據
    債務人主張執票人取得票據係無對價或以不相當對價取得，
    應由該債務人負舉證責任（最高法院85年度臺上字第286 號
    判決意旨參照）。
  (2)上訴人和群公司雖辯稱：依被上訴人所提出之放款明細帳，
    其撥款10,900,000元予上訴人康和公司之款項撥入帳號，與
    上訴人康和公司撥款同意書內所指定之帳戶不符，被上訴人
    是否確有撥款、或是否為十足之撥款，非無疑問，而被上訴
    人對於確曾貸予上訴人康和公司款項10,900,000元之事實，
    亦未提出該筆貸款之全卷資料為憑，難認被上訴人就系爭支
    票係以相當之對價而取得一節，已盡其舉證之責等情。惟查
    ，被上訴人確曾依其與上訴人康和公司間之融資授信約定，
    於91年5 月31日貸予上訴人康和公司款項10,900,000元等事
    實，有前揭被上訴人提出之授信核定書、上訴人康和公司撥
    款同意書、放款明細帳等各1 件在卷可按，且為上訴人康和
    公司於原審及本院審理時歷次到庭所不爭執，已詳前述；而
    被上訴人實際撥款予上訴人康和公司之款項撥入帳號，縱與
    上訴人康和公司於撥款同意書中所記載之帳號不同，亦無礙
    於被上訴人確已撥款之事實，上訴人和群公司徒以前開帳號
    不符為由，辯稱被上訴人未必確已撥款或為十足之撥款云云
    ，顯屬無據。又上訴人和群公司既主張被上訴人係無對價或
    以不相當對價取得系爭支票，揆諸首開說明，其自應就上開
    事實負舉證之責，而非由被上訴人舉證證明係以相當之對價
    取得系爭支票；從而，上訴人和群公司以被上訴人未提出本
    件貸款之全卷資料，難認被上訴人已就系爭支票係以相當之
    對價而取得一節盡其舉證之責等詞置辯，顯屬誤會，併予敘
    明。
  (3)上訴人和群公司再辯稱：縱認被上訴人確已撥款10,900,000
    元予上訴人康和公司，惟被上訴人於撥款時，除已要求上訴
    人康和公司開立同額之借款本票外，復自上訴人康和公司取
    得前述包含系爭支票在內之總面額13,714,500元之支票30紙
    作為擔保票據，合計被上訴人僅撥款10,900,000元，卻取得
    金額達24,314,500元之票據，顯係以不相當之對價取得系爭
    支票等情。惟查，前述包含系爭支票在內、由上訴人和群公
    司所簽發之總面額13,714 ,500 元支票30紙，係上訴人康和
    公司依其與被上訴人間之融資授信約定，於借得本件貸款
    10,900,000元時，所交付予被上訴人之依貸款額度1.25倍計
    算之交易客票擔保品，此詳前述，且為兩造所不爭執；姑不
    論上訴人康和公司於借得上開款項時，是否確有另行簽發同
    額之借款本票予被上訴人，然無論前開交易客票或上訴人康
    和公司簽發之本票，其目的均在擔保上訴人康和公司上開借
    款債務之履行（包含本金、利息、違約金等），其實質意義
    則為上訴人康和公司未依約清償借款債務時，被上訴人得行
    使前開票據之權利而受清償；是就被上訴人與上訴人康和公
    司間之原因關係而言，前開交易客票及本票均係作為清償上
    訴人康和公司借款債務之用，被上訴人並不因同時取得前開
    交易客票及本票，即對於上訴人康和公司取得全部票面金額
    即24,314,500元之債權，此亦為被上訴人所自承（見原審93
    年11月18日言詞辯論筆錄第2 頁）；從而，被上訴人取得前
    述包含系爭支票在內之總面額13,714,500元支票30紙，其對
    價關係為受償上訴人康和公司之10,900,000元借款債務（含
    利息、違約金等），核無以不相當對價取得之情事，上訴人
    和群公司徒將被上訴人所取得之票據以形式上之面額加總，
    辯稱被上訴人取得系爭支票係以不相當之對價而取得云云，
    顯無可採甚明。又被上訴人於取得前開包含系爭支票在內之
    總面額13,714,500元支票30紙當時，既係以相當之對價而取
    得，自不因其後部分支票兌現，上訴人康和公司未償之債務
    金額減少，而使其餘未獲兌現之支票反成為以不相當之對價
    取得，其理至明；上訴人和群公司以前開支票30紙已獲兌現
    22紙，兌現金額為8,952,500 元，被上訴人對於上訴人康和
    公司現存之債權額僅為1,947,500 元，卻仍執有包含系爭支
    票在內、總面額為4,762,000 元之未獲兌現支票8 紙，甚者
    再加上前開上訴人康和公司所簽發之10,900,000元本票，被
    上訴人係以不到4 成甚者不到1 成之對價取得系爭支票，顯
    係以不相當之對價而取得云云置辯，實屬倒果為因、任意取
    捨數字所為計算之結果，其所辯委無可採，亦屬灼然。
  (4)綜上所述，本件被上訴人並非無對價或以不相當之對價取得
    系爭支票，上訴人和群公司自不得依票據法第14條第2 項規
    定，以其對抗上訴人康和公司之事由對抗被上訴人。
  (四)上訴人和群公司再辯稱：系爭支票已經其於票據正面記載「
    禁止背書轉讓」，依票據權利之文義性原則，被上訴人僅得
    依該文義行使票據權利，而系爭支票雖屬無記名支票，然票
    據法並未明文排除無記名票據發票人為禁止背書轉讓之記載
    ，且無記名支票除得依交付轉讓外，亦得變更為記名支票後
    以背書為轉讓，是以無記名支票之發票人所為禁止背書轉讓
    之記載，可藉以限制票據流通，其目的在不欲與他人發生複
    雜之關係、保留對於受款人之抗辯及不欲擔當額外之負擔，
    理由與記名支票並無二致，自不應否定無記名支票發票人記
    載「禁止背書轉讓」之效力，況本件被上訴人亦係經上訴人
    康和公司背書而取得系爭支票，自應類推適用票據法第144
    條、第30條第2 項之規定，上訴人和群公司對於被上訴人不
    負發票人之責任等情。惟按票據上記載本法所不規定之事項
    者，不生票據上之效力，票據法第12條定有明文；而票據法
    第30條第2 項僅規定：「記名」匯票發票人有禁止轉讓之記
    載者，不得轉讓（依同法第144 條規定，亦準用於支票），
    並未規定「無記名」票據亦得由發票人為禁止背書轉讓之記
    載，依前揭票據法第12條規定，無記名支票發票人所為禁止
    背書轉讓之記載，自屬票據法所不規定之事項，不生票據上
    之效力。經查，系爭支票固均由發票人即上訴人和群公司於
    票面記載「禁止背書轉讓」字樣，惟系爭支票並無受款人之
    記載，均屬無記名支票，此有系爭支票正、反面影本4 紙可
    稽，揆諸前開說明，上訴人和群公司於系爭支票所為禁止背
    書轉讓之記載，自不生票據上之效力，無類推適用票據法第
    30條第2 項之餘地；上訴人和群公司於簽發系爭支票之初，
    果欲限制系爭支票之流通，不欲與他人發生複雜之關係，並
    保留對於後手即上訴人康和公司之抗辯及不欲擔當額外之負
    擔，自應以記名票據之方式為之，並記載禁止背書轉讓之意
    旨，始稱適法，上訴人和群公司捨此而不為，徒以票據法並
    未明文排除無記名票據發票人為禁止背書轉讓之記載、其記
    載目的與記名票據之理由並無二致，應類推適用票據法第30
    條第2 項規定，發票人對於背書取得該票據之執票人不負發
    票人責任云云置辯，顯屬無據，不能憑採。
  (五)上訴人和群公司復辯稱：被上訴人對於上訴人康和公司之借
    款10,900,000元，扣除已兌現之票據金額8,952,500 元後，
    現存之債權額為1,947,500 元，系爭支票既係擔保上訴人康
    和公司借款債務之擔保品，而被上訴人對於上訴人康和公司
    之現存借款債權額僅為1,947,500 元，被上訴人請求上訴人
    康和公司給付系爭支票票款時，上訴人康和公司自得以此原
    因關係之抗辯對抗被上訴人，拒絕給付超過1,947,500 元部
    分之票款，依民法第274 條連帶債務人清償同免其責之規定
    ，及票據法第13條反面解釋（票據債務人得以「執票人與執
    票人前手間所存抗辯事由」對抗執票人），上訴人和群公司
    自亦得以此拒絕給付超過1,947,500 元部分之票款等情。惟
    查，被上訴人對於上訴人康和公司之借款債權，除本金部分
    外，尚有利息、違約金等請求，其尚未受償之債權金額是否
    僅為借款本金10,900,000元扣除已兌現票據金額8,952,500
    元後之1,947,500 元，已非無疑問；況且，得以上開借款之
    原因關係抗辯對抗被上訴人之票款請求者，僅上訴人康和公
    司而已，雖上訴人和群公司依票據法第144 條準用同法第96
    條第1 項規定，就系爭支票之票款債務與上訴人康和公司負
    連帶之責，惟依民法第279 條規定，前開原因關係抗辯之效
    力並不及於上訴人和群公司，自非上訴人和群公司所得援用
    ；上訴人和群公司辯稱：依票據法第13條之反面解釋，票據
    債務人得以「執票人與執票人前手間所存抗辯事由」對抗執
    票人，即票據債務人得以他人與執票人間所存抗辯事由對抗
    執票人云云，亦顯係曲解該條文規定之文義，並違反基於特
    定當事人間關係所生抗辯事由之相對性原則，難認有據（最
    高法院47年臺上字第1621號判例意旨參照）。又上訴人和群
    公司係就系爭支票之票款債務與上訴人康和公司負連帶之責
    ，並非就上訴人康和公司對於被上訴人所負之借款債務，與
    上訴人康和公司負連帶之責，而上訴人康和公司既迄未清償
    系爭支票之票款，上訴人和群公司自無主張依民法第274 條
    連帶債務人一人清償，其他連帶債務人同免其責之規定，拒
    絕給付票款之餘地；從而，上訴人和群公司援引前揭民法
    274 條規定，拒絕給付被上訴人超過1,947,500 元部分之票
    款，顯有誤會，併予敘明。末者，上訴人和群公司雖辯稱：
    被上訴人對於其所執有之前述上訴人和群公司所簽發、包含
    系爭支票在內之未兌現支票8 紙，均已起訴請求上訴人和群
    公司給付票款，以被上訴人對於上訴人康和公司之現存債權
    額僅有1,947,500 元而言，被上訴人請求上訴人和群公司給
    付全部票款，已違反誠信原則，更屬權利濫用等情；惟查，
    被上訴人依其所執有之票據對上訴人和群公司行使權利，倘
    上訴人和群公司並無得以對抗被上訴人之事由，即應負票據
    發票人之責任，被上訴人請求上訴人和群公司給付票款，難
    認有何違反誠信原則或權利濫用情事；上訴人和群公司此部
    分所辯，亦無可採甚明。
  (六)綜上所述，上訴人和群公司前開所辯，均無可採，其應對被
    上訴人負擔系爭支票發票人之責任，亦屬灼然。
七、按支票之發票人及背書人，應照支票之文義擔保支票之支付
    ，並對於執票人連帶負責，票據法第126 條、第144 條準用
    同法第39條、第96條第1 項定有明文；而執票人向支票債務
    人行使追索權時，得請求自為付款提示日起之利息，如無約
    定利率者，依年利六釐計算，票據法第133 條亦有明文。本
    件上訴人康和公司、和群公司既分別為系爭支票之背書人及
    發票人，自應依前開規定，對於執票人之被上訴人負連帶給
    付之責；從而，被上訴人依票據之法律關係，請求上訴人康
    和公司、和群公司連帶給付票款2,381,000 元，及其各筆票
    款如附表所示提示日起至清償日止按年息百分之六計算之利
    息，即屬有據，應予准許。原審以被上訴人之訴為有理由，
    而為被上訴人勝訴之判決，並依民事訴訟法第389 條第1 項
    第3 款、第392 條第2 項規定，依職權為假執行及上訴人得
    預供擔保免為假執行之宣告，核無違誤；上訴人康和公司、
    和群公司上訴意旨指摘原判決不當，求予廢棄改判，為無理
    由，應予駁回。
八、本件事證已臻明確，兩造其餘攻擊防禦方法，核與判決結果
    無影響，爰不一一論述，附此敘明。
九、據上論結，本件上訴為無理由，依民事訴訟法第436 條之1
    第3項 、第449 條第1 項、第85條第2 項，判決如主文。
中　　華　　民　　國　　94　　年　　5 　　月　　31　　日
                  民事第二庭  審判長法  官  林玫君
                                　　法  官  徐福晉
                                　　法  官  劉景宜
以上正本證明與原本無異。
如對本判決上訴，須於判決送達後20日內向本院提出上訴狀，同
時表明上訴理由；如已於本判決宣示後送達前提起上訴者，應於
判決送達後10日內補具上訴理由（均須按他造當事人之人數附繕
本）。上訴時應提出委任律師或具有律師資格之人之委任狀；委
任有律師資格者，另應附具律師資格證書及釋明委任人與受任人
有民事訴訟法第466條之1第1項但書或第二項（詳附註）所定關
係之釋明文書影本。
中　　華　　民　　國　　94　　年　　5 　　月　　31　　日
              　            書記官  郭南宏
附註：
民事訴訟法第436之2第2項適用同法第466之1（第1項、第2項）
對於第二審判決上訴，上訴人應委任律師為訴訟代理人。但上訴
人或其法定代理人具有律師資格者，不在此限。
上訴人之配偶、三親等內之血親、二親等之內之姻親，或上訴人
為法人、中央或地方機關時，其所屬專任人員具有律師資格並經
法院認為適當者，亦得為第三審訴訟代理人。
